【裁判字號】    88,勞上,20
【裁判日期】    890608
【裁判案由】    給付退休金
【裁判全文】
臺灣高等法院臺中分院民事判決  八十八年度勞上字第二十號
      上  訴  人  乙○○
      訴訟代理人  李尚志律師
      被上訴人    台中縣警察局  設台中縣豐原市○○路二二五號
      法定代理人  甲○○      .
      訴訟代理人  周平凡律師
右當事人間給付退休金事件，上訴人對於中華民國八十八年十月十五日臺灣臺中地方
法院八十八年勞訴字第二一號第一審判決提起上訴，本院判決如左：
      主      文
上訴駁回。
第二審訴訟費用由上訴人負擔。
      事      實
甲、上訴人方面：
一、聲明：求為判決：(一)原判決廢棄。(二)被上訴人應給付上訴人新台幣（以下同）一
    百四十一萬六千五百元，及自起訴狀繕本送達翌日起至清償日止，按週年利率百
    分之五計算之利息。(三)上訴人願供擔保，請准宣告假執行。
二、陳述：除與原判決記載相同者，茲引用之外，補稱：
(一)上訴人於民國（以下同）六十二年八月八日，為被上訴人僱用為工友，至八十四年
  二月七日，因合會倒會事件，遭被上訴人片面逕行解僱。因上訴人遭解僱時，已符
  合請領退職金之資格，被上訴人非法解僱上訴人之行為，已致使上訴人受有無法請
  領退職金之損失。被上訴人自應對於其有代表權之人，因執行職務所加諸於上訴人
  之損害，負賠償責任。因被上訴人係於八十七年九月一日始發給解僱令，爰依民法
  第二十八條規定及勞動基準法退休金請求權之法律關係，請求被上訴人依事務管理
  規則第三百六十三條有關工友退職之規定為計算基準，給付上訴人以每月一五○薪
  點計薪，每月一萬四千四百九十元，再加工作加給一萬三千八百十元，計每月二萬
  八千三百三十元，乘以五十個基數，共計一百四十一萬六千五百元。
(二)本件爭執之焦點即在於被上訴人八十八年八月廿一日答辯狀答辯理由四，被上訴人
  主張兩造無勞動契約之訂定，在八十八年七月一日適用勞基法之前，法律不朔既往
  ，均依其事務管理規則規範為立論：殊不知其所主張之事務管理規則，只是警政署
  奉行政院核頒之行政命令而已，自不得排除民法關於僱傭契約之規定，兩造既為受
  僱為工友及雇主之關係，仍應適用民法之規定，依民法第九十八條規定解釋意思表
  示，應採求當事人之真意，不得拘泥於所用之辭句。雖形式上上訴人填具工友保證
  書，而被上訴人據以發布調派令上訴人為工友之事實，性質上應解釋為僱傭契約，
  是有法律修養者自當解釋為僱傭契約，應無疑議，由此而論，兩造之關係自當依民
  法關於僱傭契約之規定辦理，所以被上訴人無單獨片面解僱上訴人之權利，被上訴
  人所主張之行政命令事務管理規則所規範事項諸多雙方不依法律立於兩造平等之地
  位，此種專制時代之餘毒法令，如法院予以援用，無疑使民主憲政法治之時代倒流
  ，當非鈞院賢明之法官所能接受，正如以前法官之判決，需呈院長核閱，此制與法
  有違，今已廢除，真正實行憲法所賦予法官（狹義法院）獨立審判不受任何干涉。
  由此而論行政院所頒事務管理規則，凡與法律規定不相容之事項，如本件事實明白
  當為僱傭契約，強行主張非勞動契約，法院豈能採取其主張，由此結論適用民法有
  關僱傭之規定，即符合行政院勞工委員會七十八年六月廿三日台勞動三字第一五
  一五號解釋：「勞動基準法第十二條第一項第三款規定，勞工受有期徒刑之宣告確
  定，而未諭知緩刑或未准易科罰金者，僱主得不經預告終止契約；是以，勞工因涉
  案在判決確定前，勞工已具備勞動基準法第五十三條規定之自請退休要件，事業單
  位仍應核准其申請；至勞工已屆強制執行退休年齡者，雇主亦得依照同法第五十四
  條第一款規定辦理。」至於本件上訴人所涉刑案判決確定前，是否需予以停職處分
  ，依行政院勞工委員會八十三年十二月八日台八十三勞資二字第一○九九八號函釋
  規定「勞動基準法雖無僱主得否予勞工停工止薪處分之規定，惟勞動契約係雙務契
  約，依民法第四百八十七條『僱用人受領勞務遲延者，受僱人無補服務之義務，仍
  得請求報酬』。故勞工‧‧如無勞動基準法第十二條第一項所列各款情事時，僱主
  逕予停工止薪、亦或將衍生民法第四百八十七條之問題，仍有不當。‧‧如該勞工
  非屬刑法所稱公務員，且無勞動基準法第十二條第一項所列各款情事，則事業單位
  逕予停工止薪之處分即於法有未合。」，其結論為逕予停工止薪之處分即與法不合
  ，而被上訴人逕行將上訴人解僱，尤有甚於停工，蓋上訴人已依法參加勞工保險，
  依有關僱傭契約規定上訴人自請退休，除請領勞保退休金外，尚得請領退休金，今
  因被上訴人之違法（民事法類推適用勞基法及勞工保險法）及違背僱傭契約，致上
  訴人損失退休金及勞保退休金，皆由於被上訴人之機關（法定代理人及有關發解雇
  令人員）均依民法第廿八條（法人對於其董事或其他有代表權之人，因執行職務所
  加於他人之損害，與該行為人連帶負賠償之責任）規定負連帶賠償責任，被上訴人
  台中縣警察局其為法人當無疑義，局長有代表權之人亦無庸置疑，自當負連帶賠償
  責任，因行為人前任局長已調職，自不宜對新任局長請求賠償，但應請新任局長依
  權責查係何人主導此項違法解僱處分，作出適當處理，不然，上訴人另向監察院申
  訴，請求調查依法處理。
(三)按上訴人提出之解僱令係被上訴人於八十七年九月一日所發，應認為係該時被解僱
  ，因八十四年被上訴人僅令上訴人不得去上工，並未發給解僱令，可見被上訴人所
  屬官員主其事者，自知與法有違，不敢發給解僱令，遲至八十七年九月一日始發解
  僱令，應依此理由請求計算至八十七年九月一日退休金之依據：為被上訴人之解僱
  令內載八十四年二月七日解僱，而發令日期記載八十七年九月一日，由此主張被上
  訴人並未於八十四年予以命令解僱，只是被上訴人不以正當法律程序強行驅逐上訴
  人不得上工而已，以當時上訴人畏懼被上訴人權勢，不敢主張權利，而今既有獨立
  審判之法院，又有推行憲政中央政府，所以始知以免予先付律師費，而先服務後計
  費，始敢出面主張權利。
(四)按行政院勞工委員會函示係在八十七年六月廿三日之解釋，本件發生於八十七年九
  月一日在解釋函之後，自應適用，依其釋示勞動契約係雙方務契約，依民法第四百
  八十七年規定「僱用人受領遲延者，受僱人無補服勞務之義務，仍得請求報酬」，
  故勞工如無勞基準法第十二條第一項所列各款情事，僱主逕予停工（解雇）止薪，
  亦將衍生民法第四八七條之問題，仍有不當，如該工非屬刑法上公務員，則該機關
  逕予停止（解僱）止薪之處分即於法不合。
(五)至於被上訴人函復上訴人稱依事務管理規則規定予以解僱，並無非法解僱不當之處
  置等語，況當時勞基法已公佈施行多年，依最高法院八十四年台上字第二八二二號
  民事判決：「按勞動基準法係為規定勞動條件最低標準，為保障勞工權益，故僱主
  與勞工間之契約條件不得低於該法訂定之最低標準，如僱主所訂條件優於勞基法亦
  優先適用」，此就事務管理規則第八章僅規定退職而未有退休之規定，即優先於勞
  基法，依本章第三六一條規定：在本機關服務滿五年以上，並年滿五十五歲者，依
  第三六三條規定，工友之退職按服務年資發給一次退職金，每半年給予一個基數，
  最高以五十個基數為限，上訴人年滿六十二歲，已服務超過廿五年，已合於退職之
  規定，應有五十個基數，被上訴人不依法辦理，致上訴人受退職金請求權之損失，
  被上訴人與執行職務之人員自應負連帶賠償責任。
三、證據：除援用第一審所提證據外，聲請函勞工保險局調閱上訴人所聲請之勞保給
    付全卷。
乙、被上訴人方面：
一、聲明：求為判決：(一)上訴駁回。(二)訴訟費用由上訴人負擔。(三)如受不利益判決，
    被上訴人願供擔保，請准宣告免為假執行。
二、陳述：除與原判決記載相同者，茲引用之外，補稱：
(一)上訴人於八十四年間，因涉嫌合會詐欺案件，遭民眾檢舉，經被上訴人查辦後，乃
  依事務管理規則第三百六十條等相關規定，以上訴人有工作不力或行為不檢而情節
  重大之事由，於八十四年二月七日，將上訴人予以解僱。嗣被上訴人所涉之詐欺案
  件，由台灣台中地方法院檢察署檢察官提起公訴，並於八十四年九月二十七日，經
  台灣高等法院台中分院以八十四年度上訴字第二○二○號刑事判決判處有期徒刑五
  月確定。
(二)按行政人事局八十七局企字第三三二六號函以「本案依「事務管理規則」第三百六
  十條規定，工友有工作不力或行為不檢而情節重大者，得予解僱。並無先行停職之
  規定，亦不適用公務員懲戒法，且工友退職案件係由僱用機關核定。有關工友因涉
  案提起公訴，僱用機關自得依據實際情形，衡酌其有無工作不力或行為不檢而情節
  重大之情事，決定是否予以解僱，如未予解僱，自得參照上開銓敘部民國八十六年
  七月十一日八六台特三字第一四九一五四一號函意旨，准其辦理退職。本局民國八
  十三年十二月九日八十三局企字第四二五六一號函及八十五年十一月一日八十五局
  企字第三五四九二號函自即日起停止適用。」次按，「政府為保障勞工權益，加強
  勞僱關係，促進社會與經濟發展，特制定勞動基準法，且為免流於浮濫，並限定其
  適用對象之勞工所屬事業範圍」（勞動基準法第三條參照）。被上訴人係公務機構
  ，所僱用之技工、駕駛人、工友，係自八十七年七月一日起，始為行政院勞工委員
  會依勞動基準法第三條規定，指定適用勞動基準法，有被上訴人所提之該會八十六
  年九月一日台八十六勞動一字第０三七二八八號函影本附卷可稽。至於上訴人所提
  台灣省政府勞工處八十八年三月九日八八勞二字第五二五二號書函，係針對公務機
  構工友適用勞動基準法後，所為之函示，與本件之情況不同，故無法援用。
(三)查上訴人於起訴狀即自認「旋於（八十四年）同月七日即開會決定：：，即逕行解
  僱，致原告受有退休金之損失」，是揆諸前揭勞委會台八十六勞動一字第三七二八
  八號函，被上訴人於八十四年二月七日，依事務管理規則第三百六十條規定，解僱
  上訴人。並不適用勞動基準法，且於法並無不合。
三、證據：援用第一審所提之證據。
         理    由
一、本件上訴人起訴狀請求判決被上訴人應給付上訴人七十六萬元，繼於原審法院準
    備程序中擴張聲明為（一）被上訴人應給付上訴人一百四十一萬六千五百元，及
    自起訴狀繕本送達翌日起至清償日止，按週年利率百分之五計算之利息。（二）
    願供擔保，請准宣告假執行。此係擴張應受判決事項之聲明，核與民事訴訟法第
    二百五十五條第一項第三款規定相符，應予准許，合先敘明。
二、上訴人主張其於六十二年八月八日，為被上訴人僱用為工友，至八十四年二月七
    日，因合會倒會事件，遭被上訴人片面逕行解僱。因上訴人遭解雇時，已符合請
    領退休金之資格，卻為被上訴人非法解僱，致受有無法退職金請領之損失。爰依
    法請求被上訴人給付一百四十一萬六千五百元。被上訴人則以：係依事務管理規
    則第三百六十條規定，以上訴人有工作不力或行為不檢而情節重大之事由，於八
    十四年二月七日，將上訴人予以解僱，上訴人自不得再向被上訴人請領退職金。
    又公務機關之工友係自八十七年七月一日起，始開始適用勞動基準法，於上訴人
    遭解僱時，尚無勞動基準法之適用等語資為抗辯。
三、上訴人主張於六十二年八月八日，為被上訴人僱用為工友，至八十四年二月七日
    ，因合會倒會事件，遭被上訴人片面逕行解僱之事實，業據其提出調派命令、離
    職證明書影本各一份為證（見原審卷第四六、四七頁），復為被上訴人所不爭執
    ，此部分事實自堪信為真實。嗣上訴人主張解僱令係被上訴人於八十七年九月一
    日所發，應認為係該時被解僱，因八十四年被上訴人僅令上訴人不得去上工，並
    未發給解僱令，可見被上訴人所屬官員主其事者，自知與法有違，不敢發給解僱
    令，遲至八十七年九月一日始發解僱令，應依此理由請求計算至八十七年九月一
    日退休金之依據云云，惟觀之附卷之在職證明書影本，其發給之日期為八十七年
    九月一日，內載離職日為八十四年二月七日，上訴人將發給在職證明書之日期誤
    認為解僱日期，自有誤解。
四、本件首應審究者，乃被上訴人以上訴人涉有合會倒會詐欺為由，將上訴人解僱，
    是否合法。經查：
    (一)上訴人主張類推適用勞動基準法之規定，被上訴人並不得以該事由解僱上訴人
      云云，並提出台灣省政府勞工處八十八年三月九日八八勞二字第五二五二號書
      函影本為證。惟按政府為保障勞工權益，加強勞僱關係，促進社會與經濟發展
      ，特制定勞動基準法，且為免流於浮濫，並限定其適用對象之勞工所屬事業範
      圍（勞動基準法第三條參照）。被上訴人係公務機構，所僱用之技工、駕駛人
      、工友，係自八十七年七月一日起，始為行政院勞工委員會依勞動基準法第三
      條規定，指定適用勞動基準法，有被上訴人所提之該會八十六年九月一日台不
      十六勞動一字第○三七二八八號函影本附卷可稽。是被上訴人主張伊於八十四
      年二月七日，解僱上訴人時，並不適用勞動基準法，洵屬有據。上訴人雖主張
      其於行政院勞工委員會未指定適用前，仍得類推適用勞動基準法云云，惟此顯
      與勞動基準法之立法目的有悖，並不足採；又上訴人另主張事務管理規則只是
      警政署奉行政院核頒之行政命令而已，自不得排除民法關於雇傭契約之規定云
      云，惟此係上訴人原服務機關有關僱解員工之規定，經行政院核頒施行者，而
      行政人事局八十七局企字第三三二六號函亦以「本案依「事務管理規則」第三
      百六十條規定，工友有工作不力或行為不檢而情節重大者，得予解僱。並無先
      行停職之規定，亦不適用公務員懲戒法，且工友退職案件係由僱用機關核定。
      有關工友因涉案提起公訴，僱用機關自得依據實際情形，衡酌其有無工作不力
      或行為不檢而情節重大之情事，決定是否予以解僱」，是其規定應優先適用予
      民法關於僱傭契約之規定，且無與法律有不相容之處，是上訴人主張兩造間應
      有僱傭契約，自當依民法關於僱傭契約之規定辦理一節，亦不足採信。至上訴
      人所提之台灣省政府勞工處八十八年三月九日八八勞二字第五二五二號書函影
      本，乃係針對公務機構工友自八十七年七月一日起，適用勞動基準法後，所為
      之函示，與本件上訴人遭解僱時之情形不同，自無從比附援引。
    (二)上訴人主張適用民法有關僱傭之規定，即符合行政院勞工委員會七十八年六月
      廿三日台勞動三字第一五一五號解釋：「勞動基準法第十二條第一項第三款
      規定，勞工受有期徒刑之宣告確定，而未諭知緩刑或未准易科罰金者，僱主得
      不經預告終止契約；是以，勞工因涉案在判決確定前，勞工已具備勞動基準法
      第五十三條規定之自請退休要件，事業單位仍應核准其申請；至勞工已屆強制
      執行退休年齡者，僱主亦得依照同法第五十四條第一款規定辦理。」至於本件
      上訴人所涉刑案判決確定前，是否需予以停職處分，依行政院勞工委員會八十
      三年十二月八日台八十三勞資二字第一○九九八號函釋規定「勞動基準法雖無
      僱主得否予勞工停工止薪處分之規定，惟勞動契約係雙務契約，依民法第四百
      八十七條『僱用人受領勞務遲延者，受僱人無補服務之義務，仍得請求報酬』
      。故勞工‧‧如無勞動基準法第十二條第一項所列各款情事時，僱主逕予停工
      止薪、亦或將衍生民法第四百八十七條之問題，仍有不當。‧‧如該勞工非屬
      刑法所稱公務員，且無勞動基準法第十二條第一項所列各款情事，則事業單位
      逕予停工止薪之處分即於法有未合。」，其結論為逕予停工止薪之處分即與法
      不合，而被上訴人逕行將上訴人解僱，尤有甚於停工，均與上開規定不符云云
      ，為上開行政院勞工委員會所為之解釋，均係適用勞動基準法之有關規定，公
      務機關之工友係自八十七年七月一日起，始開始適用勞動基準法，於上訴人遭
      解僱時，尚無勞動基準法之適用，已如前述，上訴人之上開主張，不無誤解。
    (二)再者，上訴人於八十四年二月七日，遭被上訴人解僱後，其所為之合會詐欺及
      偽造文書犯行，於同年九月二十七日，亦經本院以八十四年上訴字第二○二○
      號刑事判決判處有期徒刑五月確定，有該判決書影本及被告全國前案記錄表一
      紙在卷可參。
    (三)上訴人另主張被上訴人函復上訴人稱依事務管理規則規定予以解僱，並無非法
      解僱不當之處置等語，況當時勞基法已在公佈施行多年，依最高法院八十四年
      台上字第二八二二號民事判決：「按勞動基準法係為規定勞動條件最低標準，
      為保障勞工權益，故僱主與勞工間之契約條件不得低於該法訂定之最低標準，
      如僱主所訂條件優於勞基法亦優先適用」，此就事務管理規則第八章僅規定退
      職而未有退休之規定，即優先於勞基法，依本章第三六一條規定：在本機關服
      務滿五年以上，並年滿五十五歲者，依第三六三條規定，工友之退職按服務年
      資發給一次退職金，每半年給予一個基數，最高以五十個基數為限，上訴人年
      滿六十二歲，已服務超過廿五年，已合於退職之規定，應有五十個基數，被上
      訴人不依法辦理，致上訴人受退職金請求權之損失，被上訴人與執行職務之人
      員自應負連帶賠償責任云云，惟查：上訴人係被上訴人依事務管理規則第三百
      六十條規定，以上訴人有工作不力或行為不檢而情節重大之事由，於八十四年
      二月七日，將上訴人予以解僱，上訴人自不得再向被上訴人請領退職金，此與
      事務管理規則第八章僅規定退職而未有退休之規定，是否優先於勞基法無關。
      從而上訴人聲請函勞工保險局調閱上訴人所聲請之勞保給付全卷，即核無必要
      ，附此說明。
    (三)綜上所述，被上訴人於八十四年二月七日，解僱上訴人時，既然無須適用勞動
      基準法之規定，則被上訴人依事務管理規則第三百六十條規定，以上訴人涉有
      合會詐欺之犯行，而認上訴人有工作不力或行為不檢而情節重大之事由，將上
      訴人予以解僱之行為，洵屬正當，於法尚無不合。
五、準此，本件被上訴人解僱上訴人之行為，於法既無不合，從而，上訴人基於勞動
    基準法退休金請求權及民法第二十八條侵權行為之法律關係，請求被上訴人給付
    一百四十萬六千五百元及其法定遲延利息，均屬無理由，原判決據以駁回上訴人
    之請求及其假執行之聲請，於法並無不合。上訴意旨指摘原判決不當，求予廢棄
    改判，為無理由，應予駁回其上訴。
四、據上論結，本件上訴為無理由，依民事訴訟法第四百四十九條第一項、第七十八
    條，判決如主文。
中      華      民      國    八十九     年      六       月     八     日
~B1民事第二庭審判長法  官  童有德
~B2                法  官  饒鴻鵬
~B3                法  官  黃永泉
右為正本係照原本作成。
如對本判決上訴，須於收受判決送達後二十日內向本院提出上訴書狀，其未表明上訴
理由者，應於提出上訴後二十日內向本院提出上訴理由書（須按他造人數附具繕本）
，並繳納送達用雙掛號郵票拾份（每份參拾肆元）。
上訴時應提出委任律師或具有律師資格之人之委任狀；委任有律師資格者，另應附具
律師及格證書及釋明委任人與受任人有民事訴訟法第四百六十六條之一第一項但書或
第二項（詳附註）所定關係之釋明文書影本。
~B                書記官  吳宗玲
中      華      民      國    八十九     年      六       月     九     日
附註：
民事訴訟法第四百六十六條之一（第一項、第二項）
對於第二審判決上訴，上訴人應委任律師為訴訟代理人。但上訴人或其法定代理人具
有律師資格者，不在此限。
上訴人之配偶、三親等內之血親、二親等內之姻親，或上訴人為法人、中央或地方機
關時，其所屬專任人員具有律師資格並經法院認為適當者，亦得為第三審訴訟代理人
。
                                                                        Ｆ


司法院資訊處製作；財團法人民間司法改革基金會備份。
